【裁判字號】    98,簡,746
【裁判日期】    990520
【裁判案由】    有關營建事務
【裁判全文】
臺北高等行政法院裁定
                                       98年度簡字第746號
原      告  鏞吉實業股份有限公司
代  表  人  甲○○
被      告  桃園縣政府
代  表  人  乙○○○○○○住同上
上列當事人間有關營建事務事件，原告不服內政部中華民國98年
10月28日台內訴字第0980146618號訴願決定，提起行政訴訟，本
院裁定如下：
    主  文
原告之訴駁回。
訴訟費用由原告負擔。
    理  由
一、程序事項：按行政訴訟法（民國99年1 月13日修正公布，同
    年5 月1 日施行）第229 條第1 項規定「下列各款行政訴訟
    事件，適用本章所定之簡易程序：一、關於稅捐課徵事件涉
    訟，所核課之稅額在新臺幣四十萬元以下者。……」，本件
    原告不服被告以其違反桃園縣營建剩餘土石方管理自治條例
    規定，處罰鍰新台幣（以下同）5 萬元處分而涉訟，應適用
    簡易程序。
二、按起訴不備其他要件，且其情形又不能補正者，行政法院應
    以裁定駁回之，行政訴訟法第107條第1項第10款定有明文。
    又「人民因中央或地方機關之違法行政處分，認為損害其權
    利或法律上之利益，經依訴願法提起訴願而不服其決定，或
    提起訴願逾3 個月不為決定，或延長訴願決定期間逾2 個月
    不為決定者，得向高等行政法院提起撤銷訴訟。」同法第4
    條第1 項亦定有明文。次按訴願法第18條規定「自然人、法
    人、非法人之團體或其他受行政處分之相對人及利害關係人
    得提起訴願。」而所謂利害關係人，乃指法律上之利害關係
    而言，不包括事實上之利害關係者在內，改制前行政法院75
    年度判字第362 號判例可資參照，故無法律上之利害關係者
    自不得提起訴願。
三、經查原告所有位於桃園縣大溪鎮○○段○○○段4-1 地號等
    7 筆土地，違規收容未經被告核准之公共工程剩餘土石方（
    經濟部水利署北區水資源局98年度石門水庫集水區義興防砂
    壩淤積物採售分離、即採即售及申購作業），違反桃園縣營
    建剩餘土石方管理自治條例第8 條規定，原告明知並有意使
    其發生，被告經查證屬實，爰依桃園縣營建剩餘土石方管理
    自治條例第30條規定處其負責人罰鍰，原告不服處分，提起
    訴願遭訴願不受理之決定，遂提起本件訴訟。
四、原告主張：
  (一)被告先前亦曾基於相同事實以97年11月3 日府工建字000000
    0000號裁處裁處原告（非甲○○)3萬元之罰金，可見基於先
    前被告所形成之信賴基礎原告確可確認原處分係裁罰原告（
    非甲○○），再觀諸原處分書之內容，除受文者欄已明白記
    載為：原告外，另原處分所受文者地址「桃園縣大溪鎮○○
    路111 號7 樓」亦為原告之公司設立地址，更加可確定原處
    分之相對人為原告無誤，又原處分主旨中並載明「貴公司明
    知並有意使其發生，經查證屬實爰依同法第30條規定處以罰
    鍰新台幣5 萬元整」，復以原處分說明欄下有關違法事實部
    分亦載明「貴公司於桃園縣大溪鎮○○段○○○○段94-40
    地號等5 筆土地」，則由上開原處分記載可知原處分之處罰
    客體明顯係實係原告公司，訴願決定自非屬適法，原告既為
    原處分所明示之受處分客體，則依原處分教示規定所示提起
    訴願由具備當事人適格。
  (二)縱認原告非原處分相對人，然觀諸原處分主旨攔下有記載「
    另如有違反建築法第58條（危害公共安全者）規定情事者，
    由貴公司負一切責任」，故由此即可知本件裁罰主體當係原
    告公司，加以原處分中無論是主旨或說明欄下之記載皆係以
    原告作為本件違規行為之行為人（並非係甲○○），則一旦
    原處分確立生行政處分之確定力或存續力，原處分所認定原
    告為本件違規行為人之事實將因此生法之確定效力與拘束效
    力，依原處分主旨所示被告將可以違反建築法為由追究原告
    之責任，則原處分之有效存續與否就原告而言當然具備一定
    之法律上與經濟上之利害關係，依前揭訴願法第18條規定原
    告自得以原處分利害關係人之身分進行本件行政爭訟程序，
    是以本件訴願機關以原告當事人不適格為由為本件訴願不受
    理之決定，顯於法無據。
  (三)倘原告不具提起本件行政爭訟當事人適格，則被告作成原處
    分亦顯然有悖於行政程序法第8 條所揭櫫之誠信原則，蓋觀
    諸原處分之內文，有關受文者名稱、受文者地址、處分主旨
    、處分說明所臚列之處分相對人與違規事項再再皆係原告，
    而原告與甲○○又非熟悉相關行政法令之人，則被告與本件
    訴願機關仍執意認原告非處分相對人無進行本件行政爭訟之
    當事人適格，顯見原處分中刻意誤導原告及甲○○，致令原
    告及甲○○無法於法定救濟期間內以合格之當事人名義提起
    行政救濟，且侵害原告、甲○○正當合理信賴，原處分及原
    訴願決定自當予以撤銷。
  (四)實體方面：
  1.原告本件所收容之淤積物並非公共工程剩餘土石方、非受系
    爭條例規範客體，被告以系爭條例裁罰行為人顯於法無據：
    按系爭條例第3 條所稱之營建剩餘土石方乃係「建築工程及
    公共工程所產生之剩餘泥、土、砂、石、磚、瓦、混凝土礦
    等」，然本件原告所收容之物係受經濟部水利署北區水資源
    局委託清運併購買之石門水庫集水區義興防砂壩淤積物，額
    係「天然所生之水庫沉澱物」而非由建築工程或公共工程所
    產生之營建剩餘土石方，自非系爭條例所規範管制之對象，
    故被告以原告未經其核准堆置義興防砂壩淤積物，而欲以系
    爭條例裁罰原告云云，顯係適用法令有所違誤，則原處分自
    當予之撤銷才是。
  2.另經濟部水利署98年6 月16日水北保字第09850056970 號函
    亦稱：依內政部所頒佈之「營建剩餘土石方處理方案」，其
    認本件原告所疏濬之防砂壩淤積物係屬「公共工程剩餘土石
    方可再利用物料」，故不在內政部「營建剩餘土石方處理方
    案」所規範限制之範疇，而系爭條例又係依據中央內政部「
    營建剩餘土石方處理方案」所制定，依地方制度法第30條第
    1 項規定「自治條例與憲法、法律或基於法律授權之法規或
    上級自治團體自治條例牴觸者，無效」，為系爭條例所據以
    制定之中央法律授權法規「營建剩餘土石方處理方案」既不
    處罰原告所堆置之疏濬淤積物，則被告自不得再以為下位地
    方法規之系爭條例規制處罰原告所堆置之本件淤積物，否則
    系爭條例有關此部份之處罰規定自當無效才是，故原處分以
    與中央法規牴觸無效之系爭條例裁罰原告自應加以撤銷。
  3.系爭條例第8 條、第30條未課予原告須按被告通知而改善之
    行政法上義務，故系爭條例不得作為本件裁罰依據：
    依系爭條例第8 條規定被告得於收容處理場所營運期間，隨
    時抽查該場所，而若有同條所列舉之五項事由則被告得以書
    面通知限期改善，該條雖授與主管機關即被告改善之權限，
    然觀諸該條文並未課予人民（收容處理場所）依其通知完成
    改善之行政法上義務，換言之，人民無法依同條例第8 條成
    為受規範之客體，則被告如何得適用系爭條例第30條而以行
    為人違反系爭條例第8 條之義務加以處罰，容有疑問。又內
    政部98年3 月31日合台內訴字第0980062358號訴願決定書中
    亦採相同法律見解而認系爭條例第8 、30條不得作為被告裁
    罰之依據，原處分自應予以撤銷才是。縱認被告得以系爭條
    例第8 、30條對原告加以裁罰，然被告未明示原告於系爭土
    地堆置義興防砂壩淤積物之行為究竟牴觸第8 條所列舉之何
    款事由，倘原告之堆置結果並不造成該條所列舉之5 款違規
    事由狀態，被告自不能以原告違反系爭條例第8 條為由對原
    告加以裁罰，故原處分顯違反行政程序法第96條規定，對處
    分所依據之事實及所附記之理由未為明確之記載，此等瑕疵
    顯屬明顯重大之瑕疵，則依行政程序法第111 條，原處分自
    屬自始當然無效。
  (五)綜上所述，於程序上，被告及本件訴願機關以原告非原處分
    相對人而不受理本件訴願，顯與原處分所明示之內容相違背
    ，渠等所為亦有悖於行政行為誠信原則。實體上，原處分之
    做成有前揭諸多誤解與誤引系爭條例之法律適用錯誤，並與
    內政部前揭訴願決定書之見解相違悖，則原行政處分自當予
    以撤銷等情。並聲明求為判決撤銷訴願決定及原處分。
五、被告則以：
  (一)本案為原告位於桃園縣大溪鎮○○段○○○段4-1 地號等7
    筆土地，違規收容未經被告核准之公共工程剩餘土石方（經
    濟部水利署北區水資源局98年度石門水庫集水區義興防砂壩
    淤積物採售分離、即採即售及申購作業），違反桃園縣營建
    剩餘土石方管理自治條例第8 條規定，原告明知並有意使其
    發生，經查證屬實，被告爰依桃園縣營建剩餘土石方管理自
    治條例第30條規定處原告之負責人罰鍰處分。被告98年6 月
    3 日府工建字第0980207934號裁處書，乃依據98年5 月22日
    被告聯合查報砂石碎解洗選場營運現況稽查結果裁處，裁處
    對象依據「桃園縣營建剩餘土石方管理自治條例」第30條規
    定，為原告負責人甲○○先生並無不妥。
  (二)實體方面
  1.原告向被告申請「合法登記砂石碎解洗選場作為營建剩餘土
    石方收容場所」，惟因位於板新給水廠自來水水質水量保護
    區，被告業以98年3 月3 日府工建字第0980076516號函回復
    申請案經審核不通過，原告不能作為營建剩餘土石方收容場
    所，亦不得收容營建剩餘土石方，故原告違反被告「桃園縣
    營建剩餘土石方管理自治條例」第8 條第3 款妨礙公共衛生
    及第4 款違反營運計畫之規定。
  2.被告已於97年11月3 日府工建字第0970366243號裁處書明確
    告知原告，不得收容營建剩餘土石方。
  3.被告於98年5 月22日聯合查報砂石碎解洗選場營運現況時，
    查獲茂基興業股份有限公司、漢嵩實業股份有限公司及原告
    等3 家砂石場，違規收容經濟部水利署北區水資源局「98年
    石門水庫集水區義興防砂壩淤積物及石門水庫上游段羅浮橋
    下淤積物」採售分離及申購作業之營建剩餘土石方。
  4.原告指出依據「營建剩餘土石方處理方案」規定，公共工程
    剩餘土石方屬可再利用物料，不受該方案規定限制；但依據
    同方案第肆-一-（九）規定，經濟部水利署北區水資源局審
    查收容場所時並無會同被告辦理，及第肆- 二-2規定，收容
    場所不得設置於水源水質水量保護區內，且被告業以98年6
    月2 日府工建字第0980205492號函告知經濟部水利署北區水
    資源局更換營建剩餘土石方收容場所；因此本於地方自治精
    神，被告依據原告違反「桃園縣營建剩餘土石方管理自治條
    例」第8 條第3 款妨礙公共衛生及第4 款違反營運計畫之規
    定，裁處其負責人。
  5.被告以97年6 月2 日府工建字第0970174129號函，函請台灣
    自來水股份有限公司第十二區管理處協助確定原告是否位於
    板新給水廠水質水量保護區或其他保護區；台灣自來水股份
    有限公司第十二區管理處於97年6 月10日台水十二工字第09
    700051670 號函回覆，其說明原告位屬板新給水廠自來水水
    質水量保護區範圍；為確保桃園縣及台北縣公共給水主要水
    源及水質之安全，避免有貽害水質水量之行為發生，被告依
    法管制違規堆置營建剩餘土石方等語，資為抗辯。
  (三)聲明求為判決駁回原告之訴。
六、按「法人為法律上之獨立人格者，其與為法人代表人之自然
    人，係各別之權利義務主體，不容混為一談。…」，改制前
    行政法院50年度判字第110 號著有判例。即公司為法人組織
    ，法人為法律上之獨立人格，其與法人代表人之自然人，係
    各別之權利義務主體，故原告鏞吉實業股份有限公司與負責
    人甲○○係各別之權利義務主體。次按桃園縣營建剩餘土石
    方管理自治條例第8 條規定：「收容處理場所營運期間，本
    府得隨時加以抽查，有下列情形之一者，應以書面通知限期
    改善：一、危害公共安全者。二、妨礙公共交通者。三、妨
    礙公共衛生者。四、違反營運計畫者。五、管理設備未正常
    運作者。」，同自治條例第30條規定：「違反第八條、第十
    三條規定或拒絕配合檢查者，處負責人新臺幣三萬元以上十
    萬元以下罰鍰，但涉及其他各目的事業主管機關相關規定者
    ，從其規定，必要時並得勒令暫停營運，至改善為止。」準
    此，裁罰對象為「負責人」而非法人；本件裁處書已經載明
    係以原告違反桃園縣營建剩餘土石方管理自治條例第8 條規
    定，依同條例第30條規定裁罰，且明確記載「一受處分人：
    (一)負責人甲○○。(二)住址：……(三)性別：男性」有系爭處分
    在卷可憑。是系爭行政處分之相對人係自然人甲○○，並非
    原告鏞吉實業股份有限公司。且原告對系爭罰鍰處分亦難謂
    有何法律上利害關係；即原告之權利或利益，並不因系爭處
    分而受有損害。原告既非本件行政處分之相對人，亦與系爭
    處分無法律上之利害關係，故原告起訴不合法定程式，且非
    屬得補正事項。訴願機關為不受理之決定，揆諸首揭規定及
    判例意旨，洵無不合。至於受處分人甲○○如何救濟並非本
    件範圍。
七、原告於起訴狀稱「…被告先前亦曾基於相同事實以97年11月
    3 日府工建字第0970366243號裁處書…另原處分所載受文者
    地址『桃園縣大溪鎮○○路111 號7 樓』亦為原告公司設立
    地址，並載明『貴公司明知有意使其發生…』…原處分中無
    論是主旨或說明欄下之記載皆係以原告作為本件違規行為之
    行為人…」云云。經查桃園縣營建剩餘土石方管理自治條例
    第30條已明文規定，係以負責人作為處罰之對象。且被告前
    於97年11月3 日府工建字第0970366243號裁處書，已明確告
    知原告，不得收容營建剩餘土石方，並裁罰3 萬元，原告不
    服，提起訴願，訴願機關決定內容謂「…該條例第30條規定
    之裁處對象為『負責人』，訴願人與公司之代表人非屬同一
    主體，原處分之裁處對象亦有違誤。…」有內政部98年3 月
    31日台內訴字第0980062358號訴願書在卷可憑（見原告原證
    五），訴願機關以此為由等，撤銷對原告之裁罰處分，故原
    告早已知悉裁處對象為「負責人」而非原告公司。另依本件
    行政處分書事實之記載，違規者係原告，依法以原告負責人
    為裁罰對象，並對原告營業處所送達，基於系爭處分已經明
    確記載「一受處分人：(一)負責人甲○○。……」有系爭處分
    在卷可憑，因此不論系爭處分對何處所送達，均不影響系爭
    處分之相對人為甲○○，系爭處分不因送達原告營業處所而
    為系爭處分之相對人。本件程序既不合法，兩造關於實體之
    主張，即毋庸審究，併予敘明。
八、依行政訴訟法第107 條第1 項第10款、第104 條，民事訴訟
    法第95條、第78條，裁定如主文。
中    華    民    國    99    年     5   月     20    日
               臺北高等行政法院第四庭法  官   林  妙  黛
上為正本係照原本作成。
本件以訴訟事件所涉及之法律見解具有原則性者為限，始得於本
裁定送達後10日內向本院提出抗告狀（須按他造人數附繕本），
並經最高行政法院許可後方得抗告。
中    華    民    國    99    年     5   月     20    日
                                     書記官   蔡  逸  萱

司法院資訊處製作；財團法人民間司法改革基金會備份。
